【裁判字號】    99,訴,1521
【裁判日期】    991007
【裁判案由】    遺產稅
【裁判全文】
臺北高等行政法院判決
                                      99年度訴字第1521號
                                     99年9月23日辯論終結
原      告  甲○○
訴訟代理人  伍尚文（會計師）
被      告  財政部臺灣省北區國稅局
代  表  人  乙○○○○○○
訴訟代理人  戊○○
上列當事人間遺產稅事件，原告不服財政部中華民國99年6 月28
日台財訴字第09900196900 號（案號：第09901208號）訴願決定
，提起行政訴訟。本院判決如下：
    主  文
訴願決定及原處分均撤銷。
訴訟費用由被告負擔。
    事實及理由
一、程序事項：
    本件行政訴訟起訴後，被告原代表人依序由陳文宗變更為邱
    政茂、吳自心，茲據繼任者於民國（下同）99年8 月24日具
    狀聲明承受訴訟，核無不合，應予准許。
二、事實概要：
(一)、原告之父藍添發於89年12月23日死亡，由原告及其餘繼承人
    （含本件被繼承人藍黃阿梅即藍添發配偶）於90年9 月12日
    申報遺產稅時，列報夫妻剩餘財產差額分配請求權（以下簡
    稱差額分配請求權）價值計新臺幣（下同）138,984,225 元
    ，應自遺產中扣除，惟被告僅核准扣除261,431 元。嗣原告
    就被告對藍添發遺產稅之核定，僅就死亡前未償債務扣除額
    部分申請復查、訴願，並循序提起行政訴訟。因95年12月6
    日司法院大法官會議公布釋字第620 號解釋，財政部並發布
    96年2 月5 日台財稅字第09604500470 號函釋：「…95年12
    月6 日司法院釋字第620 號解釋公布後，始申請扣除民法第
    1030條之1 剩餘財產差額分配請求權之遺產稅案件…其處理
    原則如下：…已完成處分惟尚未確定之案件，該項扣除額於
    95年12月5 日以前已繫屬行政救濟或更正程序中，或於95年
    12月6 日以後，於法定期限內申請行政救濟或更正者，原則
    上有釋字620 號解釋之適用…。」原告乃於訴訟中請求被告
    准予認列該項差額分配請求權經否准部分，並經本院於96年
    8 月9 日以95年度訴字第4423號判決略以：被告就原告申報
    藍添發遺產稅已主張之差額分配請求權，未及適用上述釋字
    620 號解釋意旨，而就74年6 月4 日之前而於婚姻關係存續
    中取得之財產，否准列入差額分配請求權之範圍未洽為由，
    撤銷訴願決定及原核定；被告不服，提起上訴，乃經最高行
    政法院於97年1 月24日以97年度裁字第790 號裁定駁回其上
    訴。被告始於98年2 月2 日以北區國稅法二字第0980010473
    號重核復查決定書：追認生存配偶行使差額分配請求權扣除
    額71,242,943元（核定71,504,374元－原核定之261,431 元
    ）。
(二)、其間原告之母藍黃阿梅即本件被繼承人於90年10月30日死亡
    ，繼承人原告等於91年3 月26日辦理遺產稅申報，原列報土
    地1 筆、房屋1 筆、銀行存款1 筆及不計入遺產總額土地部
    分8 筆，並未列報差額分配請求權，前經被告查獲漏報銀行
    存款800,030 元及債權－夫妻剩餘財產261,431 元，核定不
    計入遺產總額94,965,459元、債權－差額分配請求權261,43
    1 元，遺產總額3,748,229 元，遺產淨額及應納稅額均為0
    元；再經原告於96年2 月6 日補申報土地60筆、房屋3 筆、
    銀行存款及投資股票各1 筆。嗣被告於藍添發遺產稅案追認
    差額分配請求權扣除額71,242,943元後，據財政部98年1 月
    19日台財稅字第09700527750 號函釋：屬於被繼承人配偶之
    差額分配請求權，納稅義務人應自稽徵機關就該被繼承人遺
    產稅案重為復查決定送達之日起6 個月內補申報遺產稅之意
    旨，以98年2 月16日北區國稅桃縣一字第0980000486號函，
    請原告依限補申報，經原告於98年6 月3 日補申報桃園縣蘆
    竹鄉○○○○段○○○段165-26地號等12筆土地及蘆竹鄉農
    會存款135,196 元，為被告改列被繼承人藍黃阿梅遺有債權
    －差額分配請求權71,242,943元，重行核定遺產總額為74,9
    91,172元，遺產淨額65,391,172元，應納遺產稅額為21,303
    ,380元。原告就債權－差額分配請求權部分不服，申請復查
    ，經被告以99年3 月23日北區國稅法二字第0990006160號復
    查決定書駁回（下稱原處分），提起訴願，復遭財政部決定
    駁回，遂向本院提起行政訴訟。
三、本件原告主張：
(一)、逾法定核課期間不得再行核課之部分：
１、按稅捐稽徵法第21條第1 項第1 、3 款、第2 項、第22條第
    1 款、遺產及贈與稅法第23條之規定，被繼承人藍黃阿梅於
    90年10月30日死亡，而繼承人於91年3 月26日作遺產稅申報
    ，核課期間應至96年3 月26日截止，倘若以申報時並未申報
    該項差額分配請求權，核課期間為7 年，亦至98年3 月26日
    為止，被告遲於98年10月20日始核定，已逾法定核課期間，
    依稅捐稽徵法第21條第2 項規定即不得再補稅。
２、次按憲法第19條及中央法規標準法第5 條之規定，國家課以
    人民繳納稅捐之義務或給予人民減免稅捐之優惠時，應就租
    稅主體、租稅客體、稅基、稅率、納稅方法、納稅期間等租
    稅構成要件及租稅稽徵程序，以法律定之。有關稅捐稽徵之
    程序，除有法律明確授權外，不得以命令為不同規定，或逾
    越法律，增加人民之租稅程序上負擔，否則即有違租稅法律
    主義（有關命令牴觸法律無效已有司法院釋字第443 、620
    、622 、640 及650 號解釋在案），至於本案遺產稅核課期
    間之計算已於稅捐稽徵法第21條及22條所明定，依遺產及贈
    與稅法第23條規定遺產稅屬於需主動申報之稅目，本案核課
    期間若以5 年或7 年計算，分別於96年3 月26日、98年3 月
    26日截止，而財政部98年1 月19日台財稅字第09700527750
    號函釋將法律有明文規定之核課期間起始日，以行政命令由
    「死亡日後6 個月」改為「被繼承人（藍添發）遺產稅重為
    復查決定送達之日起6 個月」，顯然牴觸法律規定，違反租
    稅法定主義。
３、司法院釋字第330 號解釋意旨係就受死亡宣告者，係以判決
    確定死亡時為申報期間之規定，與本案情況完全不同，本案
    被繼承人擁有配偶差額分配請求權係在繼承事實發生時即已
    確定，而非需經法院判決或宣告始能確立，又在96年8 月9
    日鈞院判決時，本案尚在法定核課期間，被告並未於當時更
    正被繼承人差額分配請求權及補徵遺產稅，卻至98年10月20
    日始予核課，已逾法定核課期間，依稅捐稽徵法第22條規定
    應不得再行核課。
(二)、倘申報期限得重新起算，應適用起算時法令之部分：
１、若核課期間之起算得以行政命令更改，依上開財政部98年1
    月19日台財稅字第09700527750 號函釋意旨，申報義務開始
    日為稽徵機關就該被繼承人（藍添發）遺產稅重為復查決定
    送達之日，本案之重為復查決定書送達日為98年2 月17日，
    換言之自98年2 月17日起，始發生申報義務，則本案自應適
    用98年1 月21日發布修正後之遺產及贈與稅法第13條改按10
    % 稅率課稅，否則將造成產生申報義務及計算核課期間由新
    法開始後起算，而稅額計算卻依舊法規定核算之矛盾情況，
    被告在稅額計算上的稅率卻仍以舊法稅率核算，顯有違誤。
２、如復查決定書理由所述：「本局重核復查決定追認分配請求
    權扣除額，被繼承人（即原告）即擁有此項債權，自屬遺產
    稅課稅範疇…」換言之若依復查決定書所述，自98年2 月17
    日起始生申報義務，自應適用98年2 月17日之法律，至於被
    告主張改制前行政法院72年判字第1651號判例，係指「主管
    機關受理人民聲請許可案件，其處理程序終結後，在行政救
    濟程序進行中法規有變更者，仍應適用實體從舊程序從新之
    原則處理」，其意旨與本案情況完全不同，本案所主張係自
    98年2 月17日起始生申報義務，自應適用98年2 月17日之法
    律，與被告所主張之判例係申報後於行政救濟階段法令變動
    仍應適用實體從舊程序從新之原則，在事實適用上完全不同
    ，本案並非係申報後於行政救濟階段法令變動，而係主張應
    適用申報義務發生日之法律規定，與被告主張之判例情況完
    全不同，其認事及用法顯有違誤。
３、原告始終未主張本案有稅捐稽徵法第48條之3 規定適用，原
    告主張乃係被告既主張「自98年2 月17日起始生申報義務」
    ，自應適用98年2 月17日之法律，與被告所稱稅捐稽徵法第
    48條之3 「違反法令規定之裁處應重新從輕原則」之適用無
    關，原告並無違反法令，亦無裁處的問題，原告係主張應適
    用「申報義務發生日之法律」所規定的稅率，並非主張從新
    從輕處分，倘若本案之申報義務發生日在98年1 月23日生效
    日之前，自不適用新修正的遺產及贈與稅法，而本案申報義
    務發生日為98年2 月17日，自應適用98年2 月17日時之法律
    以為適法。綜上所述，倘若依據被告主張之實體為繼承發生
    日，則被告已逾法定核課期間始予核課，倘若該項請求權遺
    產自98年2 月17日起始生申報義務，則本案應適用98年2 月
    17日之法律始為適法，原處分及訴願決定顯有違誤等情。並
    聲明求為判決撤銷訴願決定及原處分。
四、被告則以：
(一)、本件系爭債權源自被繼承人配偶藍添發遺產稅案，因藍添發
    89年12月23日死亡，繼承人申報遺產稅，列報分配請求權扣
    除額138,984,225 元，經被告核定261,431 元，繼承人對該
    項核定並無異議，僅就未償債務扣除額申請復查，嗣於行政
    訴訟起訴時始依司法院釋字第620 號解釋及財政部96年2 月
    5 日台財稅字第09604500470 號函釋意旨，主張藍黃阿梅請
    求分配1/2 財產計138,984,225 元，案經鈞院95年度訴字第
    4423號判決訴願決定及原處分（即復查決定）均撤銷，著由
    被告本諸釋字第620 號解釋意旨另為處分。被告不服判決，
    向最高行政法院提請上訴，嗣最高行政法院97年度裁字第79
    0 號裁定上訴駁回；是以，在最高行政法院尚未裁定前，藍
    添發遺產稅中分配請求權扣除額數額若干屬事實未明狀態，
    其內容及範圍須待藍添發遺產清算之後始得確定，相對應本
    件系爭債權亦屬事實未明，原告無從申報，被告亦無從據以
    核課，最高行政法院裁定駁回，藍添發遺產稅中分配請求權
    扣除額之爭點才確定，俟被告依判決重為復查決定藍添發遺
    產稅中分配請求權扣除額後，系爭債權才由事實未明狀態而
    確定，該核課權始成立，不能以本件遺產稅已於91年3 月26
    日申報，系爭債權於98年10月23日補徵已逾核課期為由，否
    將造成藍添發遺產稅訴訟案件經行政法院判決，追認分配請
    求權扣除額，自遺產總額中扣除，而被繼承人藍黃阿梅擁有
    該項債權卻未核課，造成租稅不公。又藍添發遺產稅應納稅
    額原為122,425,045 元，因法令變更（司法院釋字第620 號
    解釋發布），追認分配請求權扣除額71,242,943元，至應納
    稅額變更為86,821,985元；相對藍黃阿梅因其身分所擁有之
    請求權則為債權，因追認系爭債權，至本件應納稅額為21,3
    03,380元；綜觀，因法令變更藍添發及藍黃阿梅遺產稅應納
    稅額從合計122,443,456 元（122,443,456 ＋0 ），變更為
    108,125,365 元（86,821,985＋21,303,380），已因此獲有
    租稅利益，倘系爭債權不以被告將藍添發遺產稅重核復查送
    達之日起6 個月內通知繼承人補申報遺產稅，再依稅捐稽徵
    法第22條規定起算其核課期間（即核課權起始日），將嚴重
    違反實質課稅及租稅公平之原則，戕害國家稅收。
(二)、而遺產稅或贈與稅為納稅義務人自行申報之稅目，被繼承人
    財產資料及贈與人之贈與行為，稽徵機關事前難以全部掌握
    ，尤有因財產權歸屬或財產金額不確定之特殊情況，如依稅
    捐稽徵法第21條第2 項規定在核課期間內未經核課，即不予
    追補，並發給逾核課期間證明書供繼承人或受贈人辦理產權
    移轉登記，則對誠實申報遺產稅及贈與稅之納稅義務人顯失
    公平，更有違遺產及贈與稅誠實申報、實質課稅之立法精神
    。按司法院釋字第137 號解釋意旨，及「實質課稅原則」向
    被稱為稅法基本原則之一，乃經濟實質之租稅法解釋原則之
    體現，我國稅法雖無明文規定，惟依憲法平等原則及稅捐正
    義之法理，稅捐機關把握「量能課稅」精神，在解釋及適用
    稅法規定時，考察經濟上之事實關係及其所產生之實際經濟
    利益，亦得為此一原則之運用。本件系爭債權於最高行政法
    院判決前，處於未確定狀態，其數額多寡仍需就藍添發遺產
    內容及範圍清算之後始得確定，財政部基於中央財稅主管機
    關職權所為之解釋，係在補充法令之效力，當法律有意義不
    明或不備時，或法條文字雖無明文規定，而依論理顯然含有
    其意義等情況時，均得就法律予以作補充解釋；財政部98年
    1 月19日台財稅字第09700527750 號函釋，係本於前開遺產
    及贈與稅法立法意旨、實質課稅精神及租稅公平正義原則，
    並無違背租稅法定主義。
(三)、有關核課權成立之日起算核課期間，尚有財政部77年6 月13
    日台財稅第770160138 號、79年2 月1 日台財稅第78034760
    0 號、90年12月25日台財稅字第0900457436號及95年9 月20
    日台稅三發字第09504097630 號函釋參照。又鈞院99年度簡
    字第493 號判決略以，財政部77年6 月13日台財稅第770160
    138 號、90年12月25日台財稅字第0900457436號函釋與法律
    規定意旨，尚無違背，被告辦理相關案件，自得援用之。…
    按遺產及贈與稅法第17條第1 項第6 款、第20條第1 項第5
    款有關農地繼承或贈與免徵遺產稅或贈與稅之規定…納稅義
    務人未在所令期限內恢復作農業使用，或雖在有關機關所令
    期限內已恢復作農業使用而再有未作農業使用情事，稽徵機
    關始能核課，換言之，其核課期間之起算，應自核課權成立
    之日起算。
(四)、本件系爭債權之核課期間，應自被告於核課權成立日（藍添
    發遺產稅重核復查決定送達之日）98年2 月17日起算，被告
    於98年10月23日核定並送達申請人，係在核課期間內，申請
    人主張已逾核課期間，核不足採。至於「實體從舊、程序從
    新」為行政法適用之一般原則（最高行政法院90年度判字第
    391 號判決可資參照），而實體從舊原則，其目的在於確定
    法律關係及維持法律之安定性，故納稅義務人對於課稅處分
    ，課徵本稅之法律規定雖於行為後經修正，仍應適用行為時
    之法律，俾使法律修正前、後之案件，皆能個別適用相同之
    法律，不因納稅義務人申報時間之先後或不同案件核定時程
    長短之差異，而有不同之結果，造成另一種課稅的不公平。
    本件被繼承人90年10月30日死亡，新修正之遺產及贈與稅法
    第13條並無溯及既往之規定，依中央法規標準法第13條規定
    ，應自公布之日起算至第3 日（即98年1 月23日）起發生效
    力，原告主張委無足採，本部分原處分應續予維持等語，資
    為抗辯。並聲明求為判決駁回原告之訴。
五、本件如事實概要欄所載之事實，有財政部99年6 月28日台財
    訴字第09900196900 號訴願決定書（第140-150 頁）、91年
    3 月26日遺產稅申報書（第133-138 頁）、如事實概要所述
    之復查決定書（第100-105 頁）、被告98年10月6 日遺產稅
    核定通知書（第88頁）、被告所屬桃園縣分局98年2 月16日
    北區國稅桃縣一字第0980000486號函（第87頁）、被告98年
    2 月2 日北區國稅法二字第0980010473號重核復查決定書（
    第79-86 頁）、被告96年2 月7 日遺產稅核定通知書（第67
    頁）、93年4 月19日遺產稅核定通知書（第59-66 頁）、96
    年2 月6 日申報書（第55-58 頁）、繼承系統表（第54頁）
    、98年6 月3 日遺產稅申報書（第38-39 頁）等件影本附原
    處分卷可稽，且為兩造所不爭，洵堪認定。是本件爭點厥在
    ：被告於98年10月20日核定被繼承人藍黃阿梅之遺產稅是否
    已逾法定核課期間？是否應以重新計算時之遺產及贈與稅法
    為依據？
(一)、按「（第1 項）稅捐之核課期間，依左列規定：一、依法應
    由納稅義務人申報繳納之稅捐，已在規定期間內申報，且無
    故意以詐欺或其他不正當方法逃漏稅捐者，其核課期間為5
    年。…三、未於規定期間內申報，或故意以詐欺或其他不正
    當方法逃漏稅捐者，其核課期間為7 年。（第2 項）在前項
    核課期間內，經另發現應徵之稅捐者，仍應依法補徵或並予
    處罰；在核課期間內未經發現者，以後不得再補稅處罰。」
    、「前條第一項核課期間之起算，依左列規定：一、依法應
    由納稅義務人申報繳納之稅捐，已在規定期間內申報者，自
    申報日起算。二、依法應由納稅義務人申報繳納之稅捐，未
    在規定期間內申報繳納者，自規定申報期間屆滿之翌日起算
    。…」稅捐稽徵法第21條、第22條分別定有明文。又「凡經
    常居住中華民國境內之中華民國國民死亡時遺有財產者，應
    就其在中華民國境內境外全部遺產，依本法規定，課徵遺產
    稅。」、「本法稱財產，指動產、不動產及其他一切有財產
    價值之權利。」、「被繼承人死亡遺有財產者，納稅義務人
    應於被繼承人死亡之日起6 個月內，向戶籍所在地主管稽徵
    機關依本法規定辦理遺產稅申報。」遺產及贈與稅法第1 條
    第1 項、第4 條第1 項、第23條第1 項著有規定。而「法定
    財產制關係消滅時，夫或妻現存之婚後財產，扣除婚姻關係
    存續所負債務後，如有剩餘，其雙方剩餘財產之差額，應平
    均分配。…」且為民法第1030條之1 第1 項所明定。
(二)、次按「…夫妻於上開民法第1030條之1 增訂前結婚，並適用
    聯合財產制，其聯合財產關係因配偶一方死亡而消滅者，如
    該聯合財產關係消滅之事實，發生於74年6 月3 日增訂民法
    第1030條之1 於同年月5 日生效之後時，則適用消滅時有效
    之增訂民法第1030條之1 規定之結果，除因繼承或其他無償
    取得者外，凡夫妻於婚姻關係存續中取得，而於聯合財產關
    係消滅時現存之原有財產，並不區分此類財產取得於74年6
    月4 日之前或同年月5 日之後，均屬剩餘財產差額分配請求
    權之計算範圍。生存配偶依法行使剩餘財產差額分配請求權
    者，依遺產及贈與稅法之立法目的，以及實質課稅原則，該
    被請求之部分即非屬遺產稅之課徵範圍，故得自遺產總額中
    扣除，免徵遺產稅。最高行政法院91年3 月26日庭長法官聯
    席會議決議，乃以決議縮減法律所定得為遺產總額之扣除額
    ，增加法律所未規定之租稅義務，核與上開解釋意旨及憲法
    第19條規定之租稅法律主義尚有未符，應不再援用。」乃經
    95年12月6 日公布之司法院釋字第620 號解釋闡明有案。是
    夫妻於婚姻關係存續中取得在74年6 月4 日之前財產亦屬生
    存配偶差額分配請求權範圍；稽徵機關於被繼承人生存配偶
    嗣後死亡時，即應將該部分計入被繼承人配偶遺產項目債權
    之列。
(三)、復依稅捐稽徵法第30條規定：「稅捐稽徵機關或財政部賦稅
    署指定之調查人員，為調查課稅資料，得向有關機關、團體
    或個人進行調查，要求提示有關文件，或通知納稅義務人，
    到達其辦公處所備詢，被調查者不得拒絕。」可知，稅捐稽
    徵機關對於稅捐客體係具有調查權。承前所述，本件藍黃阿
    梅遺產稅案業經原告依遺產及贈與稅法第23條第1 項規定，
    於91年3 月26日為申報，揆諸前揭稅捐稽徵法第21條、第22
    條規定，其核課期間為5 年；自原告申報日起算其核課期間
    ，乃於96年3 月26日屆滿，即於上開司法院釋字第620 號解
    釋公布當時（95年12月6 日），尚未逾核課期間。核被告就
    藍黃阿梅、藍添發婚姻關係存續中，於74年6 月4 日之前取
    得財產並經藍黃阿梅行使差額分配請求權，於核課期間內，
    非不得依職權調查並依查得之財產據以核課，客觀上且無何
    不能行使情事，竟未為之，迄至98年2 月16日始增列上述差
    額分配請求權，並補徵上開遺產稅額，顯逾核課期間，於法
    即有未合。被告未視有關系爭差額分配請求權數額乃係其依
    職權即得查明之事實。又有關藍添發遺產稅案件之確定裁判
    ，亦僅確認被告應列計藍添發夫妻關係存續中之74年6 月4
    日以前取得財產，而經死亡當時生存配偶藍黃阿梅行使差額
    分配請求權部分；不生藍添發遺產稅中分配請求權扣除額數
    額若干需俟該確定裁判始得明，致非待該裁判確定，被告無
    以行使系爭核課權之問題，猶抗辯：本件系爭債權於最高行
    政法院判決前，處於未確定狀態，其數額多寡仍需就藍添發
    遺產內容及範圍清算之後始得確定云云，容有未洽，洵無可
    採。
(四)、雖財政部98年1 月19日台財稅字第09700527750 號函釋：「
    被繼承人遺產稅案經行政法院判決確定應追認夫妻剩餘財產
    差額分配請求權扣除額，其配偶於判決確定前死亡，該項屬
    於被繼承人配偶所有之請求權，納稅義務人應自稽徵機關就
    該被繼承人遺產稅案重為復查決定送達之日起6 個月內補申
    報遺產稅，並依稅捐稽徵法第22條規定起算其核課期間。」
    然核課期間乃政府行使核課權之期間，而稅捐稽徵法第22條
    且分別稅捐是否應經申報、是否已於規定期間內申報，而規
    定其起算時點，其規範明確，殊無解釋之空間；如就應由納
    稅義務人申報之遺產稅而言，乃分別納稅義務人是否已於規
    定期間內申報，而分別自納稅義務人申報日或遺產稅法規定
    申報期間屆滿之翌日起算，前已述及。審酌財政部上開解釋
    ，將被繼承人配偶差額分配請求權核課期間起算點，繫於被
    繼承人遺產稅案件行政爭訟確定後，稽徵機關重為復查決定
    之送達時日，乃致核課期間之起算，處於浮動、不確定之狀
    態，無異變相延長核課期間，顯然有悖核課期間旨在維持社
    會秩序及稅法安定性之目的，而牴觸稅捐稽徵法第21條、第
    22條規定，自不得援用。故被告抗辯：財政部乃財稅主管機
    關，有權就法律為補充解釋，上開財政部98年1 月19日台財
    稅字第09700527750 號函釋，係本於前開遺產及贈與稅法立
    法意旨、實質課稅精神及租稅公平正義原則，無違背租稅法
    定主義，是依該函釋起算系爭差額分配請求權之核課期間，
    乃應自藍添發遺產稅重核復查決定送達之日即98年2 月17日
    起算，並經被告於98年10月23日核定且送達申請人，未逾核
    課期間云云，洵無可採。
(五)、至司法院釋字第330 號解釋：「遺產及贈與稅法第23條第1
    項前段規定，被繼承人死亡遺有財產者，納稅義務人應於被
    繼承人死亡之日起6 個月內，向戶籍所在地主管稽徵機關辦
    理遺產稅申報。其受死亡之宣告者，在判決宣告死亡前，納
    稅義務人無從申報，故同法施行細則第21條就被繼承人為受
    死亡之宣告者，規定其遺產稅申報期間應自判決宣告之日起
    算，符合立法目的及宣告死亡者遺產稅申報事件之本質，與
    憲法第19條意旨，並無牴觸。」乃鑑於失蹤人受死亡之宣告
    ，係以判決內所確定死亡之時，推定其為死亡，其時間必在
    法院判決宣示之前。在判決宣示前，失蹤人之財產是否為遺
    產猶未確定，其遺產稅納稅義務人無從辦理遺產稅申報之客
    觀事實始然；而與系爭差額分配請求權係因被告主觀適用法
    律錯誤，致未核定上述差額分配請求權部分為嗣後死亡配偶
    之遺產乙節，尚屬有間。另財政部77年6 月13日台財稅第77
    0160138 號函釋：「依遺產及贈與稅法施行細則第7 條第2
    項規定補徵之遺產稅，其核課期間，參酌稅捐稽徵法第21條
    規定之立法意旨，應自核課權成立之日，即稽徵機關核發不
    計入遺產總額證明書之日起2 年期間屆滿之次日起算。」；
    79年2 月1 日台財稅第780347600 號函釋：「主旨：被繼承
    人死亡後始經法院判決確定為其所有之土地，其遺產稅納稅
    義務人，應自判決確定之日起6 個月內補申報遺產稅。說明
    ：二、被繼承人李於70年間死亡時，有4 筆土地登記為
    其與他人共有，嗣於75年3 月21日經法院判決確定以其中部
    分共有人應將其持分移轉登記為李等人共有，上述經判
    決確定屬李之遺產部分，其遺產稅納稅義務人應自判決
    確定之日起6 個月內補申報遺產稅，並依稅捐稽徵法第22條
    規定起算其核課期間。」；90年12月25日台財稅字第090045
    7436號函釋：「有關該應追補之土地增值稅如已逾核課期間
    ，應由稅捐徵稽法第21條第2 項後段不得再補稅之適用；惟
    查本案應追補應納之土地增值稅，其核課期間之起算，參酌
    本部72/12/08台財稅第38726 號函規定，應自核課權成立之
    日起算，即自納稅義務人未按捐贈目的使用土地時起算。」
    暨95年9 月20日台稅三發字第09504097630 號函釋：「說明
    二…財政部77年6 月13日台財稅第770160138 號函及90年12
    月25日台財稅字第0900457436號函所明釋，揆其意旨，核課
    期間應自核課權成立之日起算。三、查農業發展條例第38條
    第1 項、第2 項暨遺產及贈與稅法第17條第1 項第6 款、第
    20條第1 項第5 款有關農地繼承或贈與免徵遺產稅或贈與稅
    之規定，其目的係在獎勵承受人能將農業用地繼續作農業使
    用。而同款後段應追繳應納稅賦之規定，須納稅義務人未在
    所定期限內恢復作農業使用，或雖在有關機關所令期限內已
    恢復作農業使用而再有未作農業使用情事，稽徵機關始能核
    課，故其核課期間之起算，參諸前揭函釋意旨，應自核課權
    成立之日起算，即未在所令期限內恢復作農業使用，或雖在
    有關機關所令期限內已恢復作農業使用而有再未作農業使用
    情事時起算。」等所述情節，則均非屬稅捐稽徵機關所得掌
    控因素，與本案亦顯然有別，是俱無足比附援引為有利被告
    之論據，併此敘明。
六、綜上所述，被告以藍黃阿梅遺有債權－差額分配請求權71,2
    42,943元，核定補徵原告等藍黃阿梅繼承人應納遺產稅額21
    ,303,380元，於法尚有未合，訴願決定予以維持，亦有未洽
    ；原告訴請撤銷，為有理由，應將訴願決定及原處分均予撤
    銷（原被告核定遺產總額74,991,172元－71,242,943元－免
    稅額7,000,000 元－扣除額2,600,000 元＝－5,851,771 元
    ，已不應課徵遺產稅─參原處分卷第46頁）。
七、本件事證已臻明確，兩造其餘攻擊防禦方法經本院審酌後，
    核與本件判決結果均不生影響，故不再逐項論述，附敘明之
    。
八、據上論結，原告之訴為有理由，爰依行政訴訟法第98條第1
    項前段，判決如主文。
中    華    民    國    99    年    10    月    7     日
                    臺北高等行政法院第三庭
                              審判長法  官  蕭惠芳
                                    法  官  劉穎怡
                                    法  官  林玫君
上為正本係照原本作成。
如不服本判決，應於送達後20日內向本院提出上訴狀並表明上訴
理由，如於本判決宣示後送達前提起上訴者，應於判決送達後20
日內補提上訴理由書（須按他造人數附繕本）。
中    華    民    國    99    年    10    月    7     日
                                    書記官  黃玉鈴

司法院資訊處製作；財團法人民間司法改革基金會備份。
